臺灣高等法院民事判決　九十年度上字第三四二號
　　　上　訴　人　中國石油股份有限公司
　　　法定代理人　陳朝威
　　　訴訟代理人　林尚達
　　　被 上訴 人　行政院國軍退除役官兵輔導委員會
　　　法定代理人　楊德智
右當事人間清償債務事件，上訴人對於中華民國八十九年七月十三日臺灣臺北地方法
院八十八年度訴字第三一○二號第一審判決提起上訴，本院判決如左：
    主      文
原判決廢棄。
被上訴人於第一審之訴暨假執行之聲請均駁回。
第一、二審訴訟費用由被上訴人負擔。
    事      實
甲、上訴人方面：
一、聲明：
  (一)原判決廢棄。
  (二)駁回被上訴人在第一審之訴。
二、陳述：除與原判決記載相同者，茲引用之外，補稱：
  (一)被上訴人向上訴人購買丙丁烴氣，由上訴人以輸氣管將氣體輸入被上訴人前液化
    石油供應處（下稱液供處）之儲氣槽，每個月月底結算，由被上訴人就上訴人提
    供之氣體數量給付價金予上訴人，兩造成立買賣關係。又液供處就上訴人所交付
    之氣體予以分別罐裝「商業丙丁烴氣」、「回饋氣」及「員工福利氣」，每月結
    算提領數量，由上訴人給付灌氣費，衡其性質，係被上訴人為上訴人完成一定工
    作，而由上訴人給付酬金，故兩造成立承攬關係。至於被上訴人被提領之氣體，
    於月底結算，再由上訴人補足同等數量之氣體，實質上為上訴人供給材料，由被
    上訴人完成灌氣工作，故雙方成立之承攬為定作人供給材料式承攬，而此承攬與
    上開氣體買賣兩者聯立，同時存在。
  (二)兩造間法律關係既為買賣與承攬之聯立，上訴人所負之義務為供給材料，亦即上
    訴人應補足被上訴人按月被提領之氣體，被上訴人自不得請求上訴人為金錢給付
    。又液供處移轉民營，非屬「情事變更」，且系爭氣體被上訴人並非不能提領，
    自無所謂「依其原有效果顯失公平」之情形，其無新修正民法第二百二十七條之
    二第一項規定之適用。且所謂「變更其他原有效果」，依院解字三六三四號解釋
    ：「所謂變更其他原有效果，如延期給付之類是，並不包括給付物之種類在內」
    ，最高法院三十七年上字第七五二八號判例揭明：「兩造係約定以法幣給付租金
    者，縱令上訴人所稱自立約後，物價高漲法幣貶值云云係屬實在，亦祇能依復員
    後辦理民事訴訟補充條例第十二條規定，請求增加給付租金之額數而已，其變更
    原定給付物之種類，而主張被上訴人應以食米代替給付，即非有據」，乃被上訴
    人本件請求以金錢代替實物給付，揆諸首開說明，即不足採。
  (三)關於「回饋氣」部分，上訴人前所屬液供處林園廠於民國八十五年三月十四日作
    成自用成品領用單交由被上訴人前所屬液供處向上訴人大林煉油廠領回同等量之
    瓦斯，上訴人既已給付，被上訴人再為請求，即非適法。
三、證據：除援用第一審所提證據外，補提被上訴人（八七）輔計字第六五八三號函
    、中油公司職工福利委員會高雄區福利委員會福發字第八八號函、行政院退除役
    官兵輔導委員會液供處林園廠轉移民營點交ＬＰＧ帳務問題討論會紀錄、被上訴
    人（八七）輔計字第八二五三號函、上訴人自用成品領用單與上訴人林園廠月報
    表等影本各乙件為證。
乙、被上訴人方面：
一、聲明：
  (一)駁回上訴。
  (二)第二審訴訟費用由上訴人負擔。
二、陳述：除與原判決記載相同者，茲引用之外，補稱：
  (一)本案應為委任關係，且上訴人應給付被上訴人處理委任事務必要費用：
    被上訴人以向上訴人購得之丙丁烴氣（所有權已屬被上訴人所有，此為被上訴於
    本院九十年五月二十一日上訴理由狀一(一)所承認），為上訴人代灌三種不同目的
    之氣體，並於有人以相關氣票提領時，處理交付氣體同時取票之委任事務，此一
    過程被上訴人所使用者乃自己所有之氣體，否則上訴人亦不會於前開狀紙一(二)稱
    上訴人必須補足同等數量之氣體予被上訴人，而此乃被上訴人替上訴人處理委任
    事務所支出之必要費用。又承攬契約乃專指建築、製造及改造物品而言，本案被
    上訴人受上訴人委任處理者，同時包括代灌氣體、交付氣體及受領氣票等，與承
    攬性質並不相符。
  (二)上訴人主張被上訴人僅得請求上訴人交付丙丁烴氣，而不得請求給付金錢，惟查
    ：
    １被上訴人依民法第五百四十六條第一項向上訴人請求處理委任事務必要費用並
      依八十五年三月十五日上訴人台灣營業總處丙丁烴氣之牌價計算金額，其請求
      標的本即不限於交付丙丁烴氣（並不須依新修正民法第二百二十七條之二第一
      項情事變更原則方得請求）。
    ２即使依承攬相關規定，由民法第四百九十條第二項（尤其八八年新增理由）觀
      之，被上訴人所供給之材料，上訴人亦應返還材料價額，而非限於材料。
    ３本案與院解字第三六三四號解釋或最高法院三七年上字地七五二八號判例所示
      情形並不相同，蓋被上訴人乃請求上訴人給付處理委任事務必要費用，此一必
      要費用本即得以金錢請求，並非「以食米取代租金」（最高法院三七年上字地
      七五二八號判例）之情形。
    ４院解字第三六三四號解釋乃針對復原後辦理民事訴訟補充條例第十二條所解釋
      者，且係於民國三十六年十一月十一日所作成，是否仍適用於今日之案例值得
      深究，且純就情事變更原則之適用論之，若如同前開解釋，將無法實際發揮該
      條規定之用意，該解釋之妥當性亦值探討。
  (三)上訴人主張員工福利氣與上訴人無涉云云，惟查：
    上訴人於八十七年七月二十日曾表示福利氣已於八十五年三月十四日撥回被上訴
    人，若非上訴人之債務（而係職工福利委員會），為何上訴人向被上訴人表示其
    已清償。又所謂員工福利氣存在之目的即係上訴人用以回饋其員工之方法，豈會
    由職工福利委員會自行委託被上訴人，且上訴人內部由誰負最後給付責任與被上
    訴人無涉，蓋委任被上訴人者為上訴人，上訴人即應對被上訴人負給付義務。另
    本案能夠委任被上訴人者亦僅有上訴人，蓋被上訴人前屬液供處所代灌之氣體僅
    有居於獨佔地位之上訴人始能出售予被上訴人，亦始能與被上訴人結算。而職工
    福利委員會係為職工福利所成立者，並非氣體供應者，應非本案委任契約之主體
    。又上訴人代理人於八十九年五月二十二日訊問筆錄亦已自認員工福利氣費用係
    由兩造結算。
　(四)上訴人主張商業丙丁烴氣已由訴外人北誼興業公司承擔債務，上訴人再負給付義
    務，惟查：
    上訴人所提出上證三，由其結論可知，僅係請被上訴人向北誼興業公司洽談，並
    無具體做出該債務即由北誼興業公司承擔之結論，蓋上訴人自行撥氣予北誼興業
    公司，與被上訴人無涉，被上訴人係應上訴人要求，為便利上訴人而暫時應允先
    向訴外人北誼興業公司洽談，惟被上訴人雖願以大家方便的方式解決此一紛爭，
    並未同意該筆債務即由北誼興業公司承擔。
  (五)上訴人主張回饋氣已清償，惟查：
    上訴人所提上證五為其內部文件，且上開職工福利委員會福利社印章並無法證明
    回饋氣是否已清償。上訴人於八十七年七月二十日曾表示回饋氣已於八十五年三
    月十四日撥回被上訴人，而前開上證五文件所載日期卻是八十五年三月底及四月
    ，被上訴人所言前後自相矛盾，不足採信。
三、證據：除援用第一審所提證據外，補提民法第八節立法理由影本乙件為證。
    理      由
一、本件被上訴人之法定代理人已更易為楊德智，有總統府秘書長錄令通知在卷足憑
    ，經其具狀聲明承受訴訟，依法核無不合，應予准許。
二、被上訴人起訴主張其所屬前液化石油供應處（下稱液供處）每月均將上訴人所輸
    入之氣體為上訴人灌裝成「商業丙丁烴」、「回饋氣」、「員工福利氣」三種項
    目之丙丁烴氣，嗣接受提氣票券之提領氣體後，至每月月底結算後再由被上訴人
    所屬前液供處向上訴人所購之丙丁烴氣中抵銷。如液供處灌裝之氣體數量較上訴
    人輸入之氣體數量較多，上訴人則應於下個月補足該等數量氣體而輸入液供處之
    儲氣槽。被上訴人所屬前液供處於八十五年三月十六日移轉民營予北誼興業股份
    有限公司（下稱北誼興業公司），移轉民營前八十五年三月一日至同年三月十五
    日被上訴人所屬前液供處為上訴人代灌之「商業丙丁烴氣」一○七、六○○公斤
    、「回饋氣」四六、○○○公斤及「員工福利氣」一二一、八三五公斤，上訴人
    自應折算價款後返還予被上訴人，詎上訴人竟於八十五年三月三十一日將八十五
    年三月一日至同年三月三十一日被上訴人所屬前液供處及北誼興業公司所代灌之
    前開三種丙丁烴氣均返還予北誼興業公司，且拒絕返還予被上訴人。為此，本於
    委任及交互計算之法律關係，依八十五年三月十五日上訴人台灣營業總處丙丁烴
    氣之牌價每公斤一○．六元計算，訴請上訴人應給付被上訴人二百九十一萬九千
    六百十一元【(107,600＋46,000＋121,835) ×10.6(元)＝2,919,611】之委任必
    要費用。又被上訴人依民法第五百四十六條第一項向上訴人請求處理委任事務必
    要費用並依八十五年三月十五日上訴人台灣營業總處丙丁烴氣之牌價計算金額，
    其請求標的本即不限於交付丙丁烴氣，且縱依承攬相關規定，由民法第四百九十
    條第二項觀之，被上訴人所供給之材料，上訴人亦應返還材料價額，而非限於材
    料。且被上訴人未同意商業丙丁烴氣由訴外人北誼興業公司承擔債務等語。
三、上訴人則以被上訴人既主張上訴人代灌「商業丙丁烴氣」、「員工福利氣」、「
    回饋氣」，於每月月底結算，再由被上訴人所屬前液供處向上訴人所購丙丁烴氣
    抵銷，則該等氣體在月底結算前，均為上訴人所有，且若被上訴人所灌之氣量較
    其向上訴人輸入之氣量為多，上訴人亦僅應於結算後補足該氣體，則被上訴人請
    求給付代灌丙丁烴氣之折價款顯屬無據。又被上訴人請求上訴人給付各該氣體之
    折價款，並非請求交付各該氣體，被上訴人所為應屬供給商品之代價請求權，被
    上訴人遲至八十八年十月始起訴請求，應已罹民法第一百二十七條第八款所規定
    之二年時效。被上訴人雖又主張兩造間法律關係為「委任」及「交互計算」之無
    名契約，惟被上訴人迄未就委任及相互交易、相互抵銷之事實加以舉證，被上訴
    人此項主張顯無理由。再被上訴人請求所據之日報表、月報彙總表，均為其單方
    面製作之文書，實無證據力。又縱認被上訴人有此請求權，兩造與北誼興業公司
    均同意被上訴人洽北誼興業公司結算「商業丙丁烴氣」貨款，被上訴人亦發函請
    北誼興業公司給付此項貨款，北誼興業公司亦為願意給付之通知，則依民法第三
    百條、三百零一條債務承擔之規定，已由北誼興業公司承擔，被上訴人請求權並
    不存在。又委託被上訴人代灌「員工福利氣」者乃高雄煉油總廠職工福利委員會
    福利社（下稱職工福利社），而職工福利社係隸屬財團法人中國石油股份有限公
    司職工福利委員會，並非上訴人。另委託被上訴人代灌「回饋氣」者為上訴人提
    撥五億元所成立之社團法人林園鄉公益基金保管委員會（下稱林園鄉基金保委會
    ），並非上訴人。從而，被上訴人請求給付「商業丙丁烴」、「員工福利氣」、
    「回饋氣」之貨款，均欠缺權利保護要件。又被上訴人所屬液供處就上訴人所交
    付之氣體予以分別罐裝「商業丙丁烴氣」、「回饋氣」，並接受林園鄉居民及其
    他商人提領氣體，每月結算提領數量，由上訴人給付灌氣費，衡其性質，兩造已
    成立承攬關係，至於被上訴人被提領之氣體，於月底結算，再由上訴人補足同等
    數量之氣體，實質上雙方已成立定作人供給材料式之承攬契約，而此承攬契約與
    上開氣體買賣契約兩者聯立，同時存在，則上訴人所負之義務為供給材料，亦即
    上訴人應補足被上訴人按月被提領之氣體，被上訴人自不得請求上訴人為金錢給
    付。又液供處移轉民營，非屬「情事變更」，且系爭氣體被上訴人並非不能提領
    ，自無所謂「依其原有效果顯失公平」之情形，其無新修正民法第二百二十七條
    之二第一項規定之適用。且依院解字三六三四號解釋、最高法院三十七年上字第
    七五二八號判例，被上訴人亦不得請求以金錢代替實物給付。另關於「回饋氣」
    部分，上訴人前所屬液供處林園廠於三月十四日作成自用成品領用單交由被上訴
    人前所屬液供處向上訴人大林煉油廠領回同等量之瓦斯，上訴人既已給付，被上
    訴人再為請求，即非適法等語，資為抗辯。
四、得心證之理由：
  (一)被上訴人主張其所屬前液供處將被上訴人自上訴人處所輸入之氣體灌裝成「商業
    丙丁烴氣」、「員工福利氣」、「回饋氣」，嗣接受提氣票券之提領氣體，再於
    每月月底就上訴人輸入之氣體數量、液供處灌裝之氣體數量結算，如灌裝數量較
    多，上訴人則於下個月補足該等數量氣體而輸入液供處之儲氣槽，被上訴人自八
    十五年三月一日起至同年三月十五日止，為上訴人代灌之「商業丙丁烴氣」為一
    ０七、六００公斤，「回饋氣」為四六、０００公斤、「員工福利氣」為一二一
    、八三五公斤等情，業據被上訴人提出「收發月報彙總表」為證（原審卷第八頁
    ），上訴人雖否認被上訴人所主張上開代灌之「氣量」，惟依上訴人所不爭執之
    中國石油股份有限公司大林煉油廠八十七年七月二十日調字第Ｌ八七０七０七六
    二號函主旨記載：「貴會所屬前液供處林園工廠代灌商業丙丁烴一０七、六００
    公斤，本廠已於八十五年三月三十一日撥交北誼興業公司林園廠」（參見原審卷
    第九頁），足見上訴人上開函件業已承認被上訴人所代灌之「商業丙丁烴氣」，
    確為一０七、六００公斤，只是辯稱該氣量上訴人業已撥交予液供處民營後之北
    誼興公司而已；又該函說明欄並稱：來函說明三所指「回饋氣及員工福利氣之氣
    量」本廠已於八十五年三月十四日撥還當時  貴會所屬前液供處林園工廠等語（
    參見原審卷第九頁背面），依該函說明欄記載，雖未明白承認所指「回饋氣及員
    工福利氣」之氣量數額，惟參照上訴人所製作之前揭收發月報彙總表」，其上確
    記載待收回代灌氣量：「商用丙丁烴氣」一０七、六００公斤，「回饋氣」為四
    六、０００公斤、「員工福利氣」為一二一、八三五公斤，茲上訴人所承認之「
    商用丙丁烴氣」氣量一０七、六００公斤既與上揭收發月報彙總表相符，足見該
    總表之記載應與事實相符，故被上訴人所主張代灌氣量：「商用丙丁烴氣」一０
    七、六００公斤，「回饋氣」為四六、０００公斤、「員工福利氣」為一二一、
    八三五公斤，堪予採信。
  (二)按關於契約之法律關係，債權人依契約請求債務人給付者，除因債務人有債務不
    履行債權人得請求損害賠償之情形外，其僅得依契約之約定，請求原來種類之給
    付，債權人不得於契約約款以外擅自改變給付之種類。此乃契約法之基本原理。
    雖修正之民法第二百二十七條之二規定：契約成立後，情事變更，非當時所得預
    料，而依其原有效果顯失公平者，當事人得聲請法院增、減其給付或變更其他原
    有之效果」，而此修正之規定，依民法債編施行法第十五條規定，於民法債編修
    正施行前發生之債，亦適用之。然所謂「增減給付」，乃使給付不失其同一性而
    增減其分量之謂，故應為增減給付之判決時，仍不得變更給付物之種類；至所謂
    「變更其他原有之效果」，乃指延期給付之類，亦不包含變更給付物之種類在內
    （參照司法院院解字第三六三四號、二三九七號解釋、最高法院三十七年上字第
    七五二八號判例）。故本件縱有情事變更原則之適用，債權人亦不得變更給付之
    種類為請求。
  (三)查依被上訴人之主張，所謂「商業丙丁烴氣」、「員工福利氣」、「回饋氣」之
    內容均屬相同氣體，乃上訴人以輸氣管將氣體輸入液供處儲氣槽方式予以提供後
    ，液供處再為上訴人灌氣，並因提氣對象之不同而分類此三種名稱之氣體，而兩
    造則於月底結算，如上訴人受灌之氣體數額較多，則應於下月補足該氣量予被上
    訴人，足見不論二造就其契約主張為「買賣及承攬」或「委任及交互計算」之聯
    立，其有關灌氣部分，被上訴人僅得對上訴人請求「補足氣體」，茲被上訴人竟
    依其灌氣量，依中油之油品牌價請求折付現金，要屬無據。
  (四)何況，在本件情形，亦無情事變更原則之適用。蓋被上訴人前屬液供處雖已於八
    十五年三月十六日移轉民營予北誼興業公司，被上訴人液供處於民營後，固不再
    提供灌氣之服務，惟被上訴人非不得於移轉民營之契約中，約定北誼興業公司應
    價購日後上訴人就灌氣所補之氣量，其竟未為此種約定，乃被上訴人自陷於經營
    風險，自無將此風險無端轉嫁予上訴人承擔之理。又縱被上訴人與北誼興業公司
    未有上開價購氣量之約定，由於烴氣並非禁止交易之標的，被上訴人亦得受領上
    訴人給付之烴氣後，再設法轉售予他人，故亦無情事變更之情事，則原審以情事
    變更原則，命上訴人應折價給付，自有未洽。
  (五)再被上訴人雖又主張其係依委任關係，請求委任之費用云云，惟本件被上訴人為
    上訴人灌氣縱有委任之性質，然依被上訴人訴訟代理人於辯論時所述：「（問：
    被上訴人向上訴人買的氣如多於灌的氣或少於灌的氣，則如何計算？）不管買的
    氣多少，中油都應於結算時於下月補足我們所灌的氣」（見九十一年一月二十九
    日言詞辯論筆錄），顯見關於委任費用，二造亦無上訴人應就灌氣量折價給付之
    約定，則被上訴人請求依灌氣量折價給付，即屬無據。
五、綜上所述，本件上訴人所辯被上訴人不得變更給付種類為請求乙節，自屬可信，
    被上訴人之主張，為不可採。從而，被上訴人本於契約關係，請求上訴人給付二
    百九十一萬九千六百十一元及自民國八十五年四月一日起至清償日止，按週年利
    率百分之五計算之利息，為無理由，不應准許。其假執行之聲請，亦失所附麗，
    應併予駁回。原審判命上訴人如數給付，並為假執行之宣告，自有未洽。上訴意
    旨，指摘原判決不當，求予廢棄改判，為有理由。自應由本院予以廢棄改判，如
    主文第二項所示。
六、至兩造其餘之攻擊防禦方法及未經援用之證據，經本院斟酌後，認為均不足以影
    響本判決之結果，自無逐一詳予論駁之必要，併此敘明。
七、據上論結，本件上訴為有理由，依民事訴訟法第四百五十條、第七十八條、第八
    十五條第一項前段，判決如主文。
中　　　華　　　民　　　國　　九十一　　年　　 二 　　月 　　 　八　  　日
　　　　　　　　　　　　　　　民事第十一庭
　　　　　　　　　　　　　　　　　　審判長法　官　吳　景　源
                                    　　　法　官　滕　允　潔
                                        　法　官　陳　金　圍
右正本係照原本作成。
如不服本判決，應於收受送達後二十日內向本院提出上訴書狀，其未表明上訴理由者
，應於提出上訴後二十日內向本院補提理由書狀（均須按他造當事人之人數附繕本）
上訴時應提出委任律師或具有律師資格之人之委任狀；委任有律師資格者，另應附具
律師及格證書及釋明委任人與受任人有民事訴訟法第四百六十六條之一第一項但書或
第二項（詳附註）所定關係之釋明文書影本。
中　　　華　　　民　　　國　　九十一　　年　　　二　　月　　　十五　　　日
　　　　　　　　　　　　　　　　　　　　　書記官  章　大　富
附註：
民事訴訟法第四百六十六條之一（第一項、第二項）：
對於第二審判決上訴，上訴人應委任律師為訴訟代理人。但上訴人或其法定代理人具
有律師資格者，不在此限。
上訴人之配偶、三親等內之血親、二親等內之姻親，或上訴人為法人、中央或地方機
關時，其所屬專任人員具有律師資格並經法院認為適當者，亦得為第三審訴訟代理人
。
